ACORDAO-COMPLETO-2577868

ACÓRDÃO 3227/2023 ATA 12/2023 - SEGUNDA CÂMARA

VISTOS, relatados e discutidos estes autos, que tratam de atos de alteração de pensão militar instituídas por Mário de Sa Brasileiro, emitidos pelo Comando do Exército,
ACORDAM os Ministros do Tribunal de Contas da União, reunidos em sessão de Segunda Câmara, diante das razões expostas pelo Relator, com fundamento nos arts. 71, inciso III, da Constituição Federal e 1º, inciso V, 39, inciso II, e 45 da Lei 8.443, de 16 de julho de 1992, em:
9.1. Considerar legal e conceder o registro ao ato de alteração de pensão 40108/2018 instituída por Mario de Sa Brasileiro em favor de Maria Cecilia Brasileiro de Almeida e Marta Maria Carneiro Brasileiro Lira;
9.2. Considerar ilegal e recusar registro ao ato de alteração de pensão militar 84772/2018 instituída por Mário de Sa Brasileiro em favor de Maria Cecilia Brasileiro de Almeida, Maria José Teixeira Basto e Marta Maria Carneiro Brasileiro Lira;
9.3. dispensar o ressarcimento das quantias indevidamente recebidas de boa-fé, consoante o enunciado 106 da Súmula de Jurisprudência deste Tribunal;
9.4. determinar ao Comando do Exército que:
9.4.1. promova o recálculo do valor atualmente pago a título de reforma/pensão militar com base no posto/graduação incorreto, no prazo 15 (quinze) dias, contados a partir da ciência desta deliberação, sob pena de responsabilidade solidária da autoridade administrativa omissa, consoante disposto nos arts. 71, inciso IX, da Constituição Federal e 262 do Regimento Interno desta Corte;
9.4.2. dê ciência desta deliberação às interessadas, alertando-as de que o efeito suspensivo proveniente da interposição de eventuais recursos, caso não providos, não as eximem da devolução dos valores indevidamente percebidos após a notificação;
9.4.3. envie a esta Corte de Contas, no prazo de 30 (trinta) dias, por cópia, comprovante de que as interessadas tiveram ciência desta deliberação; e
9.5. dar ciência desta deliberação ao órgão de origem e às interessadas.

Análise de atos de concessão de pensão militar.

Segunda Câmara

Comando do Exército.

3. Interessadas: Maria Cecilia Brasileiro de Almeida (XXX.067.102-XX); Maria José Teixeira Basto (XXX.965.204-XX); Marta Maria Carneiro Brasileiro Lira (XXX.459.622-XX).

13.1. Ministros presentes: Aroldo Cedraz (na Presidência) e Augusto Nardes (Relator).
13.2. Ministro-Substituto convocado: Marcos Bemquerer Costa.

AUGUSTO NARDES

Adoto como parte integrante deste relatório a instrução transcrita a seguir, elaborada no âmbito da então Secretaria de Fiscalização de Integridade de Atos e Pagamentos de Pessoal e de Benefícios Sociais (Sefip) , cujo encaminhamento teve a anuência do dirigente daquela unidade técnica e do Ministério Público junto ao TCU (peças 6 a 8) : 
"INTRODUÇÃO
1. Trata-se de atos de pensão militar, submetidos, para fins de registro, à apreciação do Tribunal de Contas da União (TCU) , de acordo com o art. 71, inciso III, da Constituição Federal.  Os atos foram cadastrados e disponibilizados ao TCU por intermédio do Sistema e-Pessoal, na forma do art. 2º e 4º da Instrução Normativa TCU 78/2018.
2. Os atos desse processo pertencem às seguintes unidades:
2.1. Unidade emissora: COMANDO DO EXÉRCITO.
2.2. Unidade cadastradora: DIRETORIA DE INATIVOS E PENSIONISTAS.
2.3. Subunidade cadastradora: SUC7 - 7ª Região Militar.
EXAME TÉCNICO
Procedimentos aplicados
3. Os procedimentos para exame, apreciação e registro de atos de pessoal encontram-se estabelecidos na Instrução Normativa TCU 78/2018 e na Resolução TCU 206/2007. Essas normas dispõem que os atos de pessoal disponibilizados por meio do e-Pessoal devem ser submetidos previamente a críticas automatizadas, com base em parâmetros predefinidos.
4. As críticas das informações cadastradas na etapa de coleta do ato foram elaboradas e validadas levando-se em conta as peculiaridades de cada ato. Os itens verificados nessa etapa são inerentes a dados cadastrais, fundamentos legais, mapa de tempo, ficha financeira, assim como eventuais ocorrências de acumulação. Trata-se de verificações abrangentes, minuciosas e precisas e sem a necessidade de ação humana e, portanto, menos suscetível a falhas. As críticas aplicadas estão discriminadas no sistema, no Menu e-Pessoal, opção 'Crítica', que podem ser acessadas mediante concessão de perfil específico a servidores do TCU responsáveis pela análise.
5. Além das críticas automatizadas, há verificação humana adicional no caso de haver alertas do sistema ou informações não formatadas, como esclarecimentos do gestor ou do controle interno.  
6. As críticas também consideram os registros do Sistema Integrado de Administração de Recursos Humanos (Siape) . O Siape disponibiliza informações atualizadas sobre as parcelas que integram os proventos, diferentemente, portanto, do e-Pessoal, que informa as parcelas no momento do registro do ato. 
7. Essa confrontação com o Siape fornece uma visão atual e verdadeira da situação, o que permite descaracterizar irregularidades e inconsistências que, embora constantes do e-Pessoal, já foram corrigidas.
8. As verificações detectadas nos atos encontram-se discriminadas na aba de pendências de cada ato no sistema e-Pessoal, bem como nos espelhos dos atos contemplados por esta instrução.
Exame das Constatações
9. Ato: 40108/2018 - Alteração - Interessado (a) : MARIO DE SA BRASILEIRO 
9.1. Beneficiários: MARIA CECILIA BRASILEIRO DE ALMEIDA - Filho (a) e MARTA MARIA CARNEIRO BRASILEIRO LIRA - Filho (a) 
9.2. Parecer do Controle Interno: considerar o ato Legal com esclarecimentos. Justificativa:  1. Concessão inicial, pelo SISAC, ato nº 10003460-08-2014-000130-9, em favor de MARIA JOSE TEIXEIRA BASTO, viúva, com cota correspondente a 11/14 da pensão, julgada legal por esse Tribunal em sessão de 04/11/2014; naquele ato ficaram em reserva 3 cotas correspondentes a 1/14 para 3 filhas de outro leito, cujas cotas foram incorporadas pela viúva por falta de habilitação no período de 12 meses. 2. Neste ato de alteração nº 40108/18, com vigência a contar dos seus requerimentos, estão sendo habilitadas 2 daquelas filhas, a terceira continua sem apresentar documentação, sem reserva de cota.
9.3. Constatação e análise: 
9.3.1. Posto/Graduação de referência para cálculo dos proventos de reforma não correspondente ao último posto/graduação na ativa.
a. Justificativa do Gestor de Pessoal: o 1º Tenente MARIO DE SA BRASILEIRO foi transferido para reserva remunerada em 20/10/1967, de acordo com os Art 12 letra 'a' e 60 da Lei n° 4902/1965, com os proventos do posto de Capitão na forma do Art 59 da mencionada Lei nº 4902/1965, por estar beneficiado pelo Art 1º da Lei nº 1156/1950.
b. Análise do Controle Interno: Justificativa do gestor esclarece pendência.
c. Análise da Equipe Técnica: Legal.
O pagamento dos proventos correspondentes ao posto de Capitão decorre do disposto no art. 59 da Lei 4.902/1965, pelo fato de o militar ter sido beneficiado pelo art. 1º da Lei 1.156/1950, conforme informado pelo Gestor de Pessoal.
Além disso foi verificado o sistema 'Indícios' e não se constatou acumulação em desacordo com o artigo 29 da Lei 3765/1960, não se detectando, portanto, irregularidades nesse quesito.
9.4. O quadro resumo de ocorrências e, quando for o caso, o detalhamento da norma legal e da jurisprudência para a inconsistência acima elencada encontra-se no anexo II dessa instrução. 
9.5. Encaminhamento do ato: 
9.5.1. Considerar LEGAL e conceder o registro do ato de Pensão militar 40108/2018 - Alteração de MARIO DE SA BRASILEIRO do quadro de pessoal do órgão/entidade COMANDO DO EXÉRCITO. 
10. Ato: 84772/2018 - Alteração - Interessado (a) : MARIO DE SA BRASILEIRO 
10.1. Beneficiários: MARTA MARIA CARNEIRO BRASILEIRO LIRA - Filho (a) ; MARIA CECILIA BRASILEIRO DE ALMEIDA - Filho (a) e MARIA JOSE TEIXEIRA BASTO - Cônjuge
10.2. Parecer do Controle Interno: considerar o ato Legal.
10.3. Constatação e análise: 
10.3.1. Posto/Graduação de referência para cálculo dos proventos de pensão é diferente do Posto/Graduação de referência para cálculo dos proventos de reforma.
a. Justificativa do Gestor de Pessoal: Alteração da base de cálculo para pensão militar. Gestor anexou os seguintes documentos: Alteração da base de cálculo-Documento oficial.
b. Análise do Controle Interno: Justificativa do gestor esclarece pendência.
c. Análise da Equipe Técnica: Ilegal
Pela leitura do ato de concessão, verifica-se que o instituidor foi inicialmente reformado por limite de idade e beneficiado pelo art. 59 da Lei 4.907/1965 c/c art. 1 da Lei 1.156/1950, com proventos com base no soldo de Capitão.
A posterior melhoria por invalidez/incapacidade (conforme documento anexado ao ato de pessoal) majorou os proventos para o posto/graduação de Major. Tal situação afronta o Acórdão 2225/2019-TCU-Plenário, de relatoria do Ministro Benjamin Zymler, que permite a majoração de reforma somente para militares da ativa ou reserva e no caso em tela o militar já se encontrava reformado, sendo que tal irregularidade repercute sobre os proventos de pensão militar.
Frente à situação encontrada a concessão em tela não pode prosperar, devendo receber a chancela pela ILEGALIDADE e os proventos de pensão serem reajustados para o posto de Capitão.
Contudo a emissão de um novo não será necessária, caso o ato concessório 40108/2018 seja considerado legal por este Tribunal.
Além disso foi verificado o sistema 'Indícios' e não se constatou acumulação em desacordo com o artigo 29 da Lei 3765/60, não se detectando, portanto, irregularidades nesse quesito.
10.4. O quadro resumo de ocorrências e, quando for o caso, o detalhamento da norma legal e da jurisprudência para a inconsistência acima elencada encontra-se no anexo II dessa instrução. 
10.5. Encaminhamento do ato: 
10.5.1. Considerar ILEGAL e recusar registro do ato de Pensão militar 84772/2018 - Alteração de MARIO DE SA BRASILEIRO do quadro de pessoal do órgão/entidade COMANDO DO EXÉRCITO, com base nos arts. 71, inciso III, da Constituição Federal, 1º, inciso V, e 39, inciso II, da Lei 8.443/1992 e 260, § 1º, do Regimento Interno.
10.5.2. Determinar à Secretaria de Fiscalização de Pessoal que monitore o cumprimento da (s) medida (s) indicada (s) para o ato de Pensão militar de MARIO DE SA BRASILEIRO. 
10.5.3. Com fulcro no art. 262, caput, do Regimento Interno deste Tribunal, determinar ao órgão/entidade COMANDO DO EXÉRCITO que: 
a. promova o recálculo do valor atualmente pago a título de reforma/pensão militar com base no posto/graduação incorreto, no prazo 15 (quinze) dias, contados a partir da ciência desta deliberação, sujeitando-se a autoridade administrativa omissa à responsabilidade solidária, em face de manifesta ilegalidade.
b. dispense a devolução dos valores indevidamente recebidos de boa-fé até a data da ciência do órgão/entidade COMANDO DO EXÉRCITO, do acórdão que vier a ser proferido, com base no Enunciado 106 da Súmula da Jurisprudência do TCU.
c. informe o teor do acórdão que vier a ser prolatado, encaminhando ao TCU, no prazo de trinta dias, comprovante da data de ciência pelo (a) interessado (a) , nos termos do art. 4º, § 3º, da Resolução TCU 170/2004.
d. faça cessar todo e qualquer pagamento relativo ao ato impugnado de MARIO DE SA BRASILEIRO, no prazo máximo de quinze dias, contados da ciência da decisão deste Tribunal, sob pena de ressarcimento das quantias pagas após essa data pelo responsável.
CONCLUSÃO
11. A abrangência e a profundidade das verificações levadas a efeito fundamentam convicção de que o ato 40108/2018 pode ser apreciado pela legalidade, em razão de não terem sido encontradas irregularidades no ato, de acordo com o item Exame das Constatações desta instrução.
12. A abrangência e a profundidade das verificações levadas a efeito fundamentam convicção de que o ato 84772/2018 pode ser apreciado pela ilegalidade, em razão das irregularidades apontadas no item Exame das Constatações desta instrução, que representam afronta à legislação e à jurisprudência de referência
PROPOSTA DE ENCAMINHAMENTO
13. Ante o exposto, com fundamento no art. 71, inciso III, da Constituição Federal, no art. 1º, inciso V, e art. 39, incisos I e II, da Lei 8.443/1992, no art. 260 do Regimento Interno do Tribunal de Contas da União, propõe-se: 
13.1. Considerar LEGAL e conceder o registro do ato de Pensão militar 40108/2018 - Alteração de MARIO DE SA BRASILEIRO do quadro de pessoal do órgão/entidade COMANDO DO EXÉRCITO.
13.2. Considerar ILEGAL e recusar registro do ato de Pensão militar 84772/2018 - Alteração de MARIO DE SA BRASILEIRO do quadro de pessoal do órgão/entidade COMANDO DO EXÉRCITO, com base nos arts. 71, inciso III, da Constituição Federal, 1º, inciso V, e 39, inciso II, da Lei 8.443/1992 e 260, § 1º, do Regimento Interno.
13.3. Determinar à Secretaria de Fiscalização de Pessoal que monitore o cumprimento da (s) medida (s) indicada (s) para o ato de Pensão militar de MARIO DE SA BRASILEIRO.
13.4. Com fulcro no art. 262, caput, do Regimento Interno deste Tribunal, determinar ao órgão/entidade COMANDO DO EXÉRCITO que: 
13.4.1. informe o teor do acórdão que vier a ser prolatado, encaminhando ao TCU, no prazo de trinta dias, comprovante da data de ciência pelo (a) interessado (a) , nos termos do art. 4º, § 3º, da Resolução TCU 170/2004.
13.4.2. dispense a devolução dos valores indevidamente recebidos de boa-fé até a data da ciência do órgão/entidade COMANDO DO EXÉRCITO, do acórdão que vier a ser proferido, com base no Enunciado 106 da Súmula da Jurisprudência do TCU.
13.4.3. faça cessar todo e qualquer pagamento relativo ao ato impugnado de MARIO DE SA BRASILEIRO, no prazo máximo de quinze dias, contados da ciência da decisão deste Tribunal, sob pena de ressarcimento das quantias pagas após essa data pelo responsável.
13.4.4. promova o recálculo do valor atualmente pago a título de reforma/pensão militar com base no posto/graduação incorreto, no prazo 15 (quinze) dias, contados a partir da ciência desta deliberação, sujeitando-se a autoridade administrativa omissa à responsabilidade solidária, em face de manifesta ilegalidade."
	
 	É o Relatório.

não há.

Procurador Rodrigo Medeiros de Lima.

PESSOAL. PENSÃO MILITAR. REFORMA DO INSTITUIDOR EM VIRTUDE DE SUPERVENIÊNCIA DE INVALIDEZ PERMANENTE DECORRENTE DE DOENÇA ESPECIFICADA EM LEI. AUSÊNCIA DE PREVISÃO LEGAL PARA EXTENSÃO DA VANTAGEM ESTABELECIDA NO ART. 110 DA LEI 6.880/1980 A MILITARES JÁ REFORMADOS. ILEGALIDADE. NEGATIVA DE REGISTRO. DETERMINAÇÕES.

PENSÃO MILITAR (PMIL)

Unidade de Auditoria Especializada em Pessoal (AudPessoal).

Cuidam os autos de apreciação, para fins de registro, de dois atos de alteração de pensão militar instituída por Mario de Sa Brasileiro, emitidos pelo Comando do Exército. O ato 40108/2018 tem como beneficiárias Maria Cecilia Brasileiro de Almeida e Marta Maria Carneiro Brasileiro Lira. O ato de 84772/2018 tem como beneficiárias Maria Cecilia Brasileiro de Almeida, Maria Jose Teixeira Basto e Marta Maria Carneiro Brasileiro Lira.
2.	Após as pertinentes análises, a então Secretaria de Fiscalização de Integridade de Atos e Pagamentos de Pessoal e de Benefícios Sociais (Sefip) propôs, com o aval do Ministério Público junto ao TCU (MPTCU) , considerar legal o ato 40108/2018 e julgar ilegal o ato 84772/2018, em razão da concessão, neste último, de melhoria nos proventos do instituidor, em desacordo com o art. 110 da Lei 6.880/1980. 
3.	Manifesto, desde já, minha anuência ao posicionamento uniforme dos pareceres técnicos e adoto os fundamentos utilizados como razões de decidir.
4.	De fato, quanto ao ato 84772/2018, a unidade técnica o considerou ilegal pelo fato de o instituidor ter sido inicialmente reformado por limite de idade e beneficiado pelo art. 59 da Lei 4.907/1965 c/c art. 1 da Lei 1.156/1950, com proventos com base no soldo de Capitão e, posteriormente, por invalidez/incapacidade, ter seus proventos majorados, indevidamente, para o posto/graduação de Major. 
5.	Tal situação afronta o art. 110 da Lei 6.880/1980 e a jurisprudência desta Casa (vide Acórdão 2225/2019-TCU-Plenário, de relatoria do Ministro Benjamin Zymler) , que permite a majoração de reforma somente para militares da ativa ou reserva. No caso em tela, o militar já se encontrava reformado, sendo que tal irregularidade repercute sobre os proventos de pensão militar.
6.	Em casos semelhantes, embora tenha mantido entendimento diverso no passado, este Tribunal, por meio do referido Acórdão 2225/2019-TCU-Plenário, pacificou o entendimento, em linha com decisão do Superior Tribunal de Justiça (STJ) , no Recurso Especial 1.784.347/RS, no sentido de que a melhoria de remuneração prevista no caput do art. 110 da Lei 6.880/1980, com a redação dada pela Lei 7.580/1986, não se aplica ao militar que já se encontra reformado no momento da invalidez.
7.	Há que se rememorar que, em atenção aos princípios da segurança jurídica e da boa-fé, este Tribunal resguardou a situação daqueles que foram destinatários do benefício do art. 110, § 1º, da Lei 6.880/1980, cujos atos concessórios foram apreciados por este TCU até a data de prolação do Acórdão 2225/2019-TCU-Plenário. 	No momento presente, no entanto, quando já se encontra em vigência o entendimento do Acórdão 2225/2019-TCU-Plenário, nada há a reparar no entendimento manifestado pela Sefip e pelo MPTCU, que opinaram, repita-se, pela ilegalidade do ato de pensão militar em análise.
8.	Cabe registrar adicionalmente que, de acordo com a jurisprudência desta Corte de Contas, a concessão da pensão é ato novo, também complexo, como o do instituidor, que somente se aperfeiçoa após a análise realizada pelo Tribunal no exercício da competência prevista no art. 71, inciso III, da Constituição Federal (vide Acórdão 8958/2021-TCU-Primeira Câmara, 5.263/2020-1ª Câmara, 457/2020-2ª Câmara e 8.057/2020-2ª Câmara, dentre outros) . Assim, nada impede que o ato de pensão seja julgado ilegal, considerando a base legal e jurisprudencial à época de sua avaliação pelo TCU, mesmo que o ato do instituidor tenha sido considerado legal.
9.	Quanto ao ato 40108/2018, de fato não consta irregularidades em sua emissão, razão pela qual está correto o encaminhamento proposto pela unidade técnica de considerá-lo legal. Sendo considerado legal este ato, não será necessária, para o ato concessório 84772/2018, determinação para a emissão de um novo ato, conforme destacou a unidade técnica, uma vez que o ato 40108/2018 tem vigência em 29/12/2017, posterior à vigência daquele ato.
Ante o exposto, VOTO por que o Tribunal adote a minuta de acórdão que submeto à consideração deste Colegiado.
TCU, Sala das Sessões Ministro Luciano Brandão Alves de Souza, em 2 de maio de 2023.
Ministro JOÃO AUGUSTO RIBEIRO NARDES 
Relator